臺灣高等法院民事判決　　　　　　　　　　　　　　　　九十三年度訴字第一四號
　　原　　　告　　甲○○
　　訴訟代理人　　陳前煜
　　被　　　告　　乙○○
　　右　一　人
　　法定代理人　　陳智晟
　　　　　　　　（即陳洋耀）
右當事人間請求侵權行為損害賠償事件，本院於九十三年五月二十四日言詞辯論終結
，判決如左：
    主      文
被告應連帶給付原告新臺幣貳佰伍拾伍萬壹仟玖佰肆拾捌元及自九十二年十二月二日
起，至清償日止，按年息百分之五計算之利息。
原告其餘之訴駁回。
訴訟費用由被告連帶負擔十分之四，餘由原告負擔。
本判決原告勝訴部分於原告以新臺幣捌拾伍萬元為被告供擔保後，得假執行。
原告其餘假執行之聲請駁回。
    事      實
甲、原告方面：
一、聲明：
  (一)被告應連帶給付原告新台幣（下同）六百萬一千二百卅三元，並自九十二年十月
    二日起至清償日止，按週年百分之五計付利息。
  (二)訴訟費用由被告連帶負擔。
  (三)請准供擔保宣告假執行。
二、陳述：
  (一)被告乙○○係被告信源交通股份有限公司（下稱信源公司）雇用之司機，於民國
    （下同）九十年十一月十九日下午三時三十分許，駕駛車牌號碼ＳＳ─二七八號
    營業大客車，沿桃園縣新屋鄉○○路由新屋往觀音方向行駛時，應注意、能注意
    而未注意與原告騎乘之車號ＱＣ五─四九六號輕型機車保持安全間距而超車，營
    業大客車右後側與機車左側發生擦撞，致原告受有第一腰椎爆裂性骨折合併神經
    傷害下半身癱瘓之重傷害，被告乙○○應負侵權行為損害賠償責任，而被告信源
    公司應負雇主之連帶損害賠償責任。
  (二)原告係被超車的一方，系爭事故發生時均行駛在自己車道上，故無過失，此觀台
    灣省車輛行車事故覆議鑑定委員會九十二年四月九日府覆議字第九二一○二五六
    號函可知。被告乙○○犯罪後毫無悔意，並拒絕賠償，原告只領到強制險十四萬
    八千七百九十二元。
  (三)被告之侵權行為造成原告共六百萬一千二百卅三元之損失，茲分述如下：
  (1)醫藥費及就醫所花車資：至九十一年八月三十一日已有廿二萬七千三百廿二元，
    此有明細表（證物一）、醫藥費收據廿七紙（證物二）及車資收據一一三紙（證
    物三）可證。
　(2)精神慰藉金二百萬元：原告現須拐杖及輪椅助走，已成殘廢之人（證物四），精
    神與肉體受有雙重痛苦。
  (3)減少勞動力之損害賠償：原告經治療後，九十一年七月三十一日門診複查，脊椎
    前後彎曲僅可在十五度範圍內，下肢乏力，無法久站或行走長距離（證物四），
    經判定為中度肢障（證物五），屬七級殘障（證物六），減少勞動力百分之六十
    九點二以上，原告每月薪資為二萬九千一百七十元（證物七），一年減少勞動力
    廿四萬二千二百廿七元。又原告為五十三年六月二十日生，受傷至退休之六十歲
    為止，尚可工作二十三年，故二十三年減少之勞動力為五百五十七萬一千二百廿
    一元，按霍夫曼計算方式，扣除中間利息，現可請求給付三百七十七萬三千九百
    十一元。
乙、被告乙○○方面：
一、聲明：駁回原告之訴。
二、陳述：
  (一)系爭事故發生時，被告係位於快車道上，原告原位於慢車道上，卻突然開到被告
    車道上，且其速度太快，始發生擦撞，被告並無過失。
  (二)原來當司機，月薪二萬四千五百元，現無工作，亦無不動產，損害賠償金額過高
    ，實無資力賠償。
丙、被告信源公司方面：未據提出任何言詞或書面聲明及陳述。
    理    由
一、本件被告未於言詞辯論期日到場，核無民事訴訟法第三百八十六條所列各款情形
    ，爰依原告之聲請，由其一造辯論而為判決。
二、原告起訴主張，被告乙○○係被告信源公司雇用之司機，於九十年十一月十九日
    下午三時三十分許，駕駛車牌號碼ＳＳ─二七八號營業大客車，沿桃園縣新屋鄉
    ○○路由新屋往觀音方向行駛時，應注意、能注意而未注意與原告騎乘之車號Ｑ
    Ｃ五─四九六號輕型機車保持安全間距而超車，因而發生擦撞，致原告受有第一
    腰椎爆裂性骨折合併神經傷害下半身癱瘓之重傷害，按原告均行駛在自己車道上
    ，且為被超車的一方，並無過失可言，爰依侵權行為之法律關係請求被告乙○○
    給付醫藥費、就醫所花車資、減少勞動力之損害賠償及慰撫金；並請求信源公司
    就上開金額負連帶損害賠償責任等語。
三、被告乙○○則以：系爭事故發生時，被告係位於快車道上，原告原位於慢車道上
    ，卻突然開到被告車道上，且其速度太快，被告並無過失。又被告現無工作，亦
    無不動產，損害賠償金額過高，實無資力等語，資為抗辯。
    被告信源公司則未據提出任何言詞或書面聲明與陳述。
四、原告主張被告乙○○係被告信源公司雇用之司機，於九十年十一月十九日下午三
    時三十分許，駕駛車牌號碼ＳＳ─二七八號營業大客車，沿桃園縣新屋鄉○○路
    由新屋往觀音方向行駛時，與原告騎乘之車號ＱＣ五─四九六號輕型機車發生擦
    撞，致原告受有第一腰椎爆裂性骨折合併神經傷害下半身癱瘓之重傷害之事實，
    為被告乙○○所不爭執，並有診斷證明書二份、相片影本四張附卷可稽，此部分
    堪信為真實。
五、原告主張車禍原因為被告造成，被告應負完全之過失責任一節則為被告乙○○否
    認，辯稱：並沒有超車，當時行駛在快車道上有保持安全間距，原告行駛在伊車
    子的右後方，速度太快，因為要超車行駛到快車道上刮到伊車子的後面才跌倒云
    云。經查：
  (一)依據被告乙○○所稱：與原告所騎乘之機車同方向行駛，機車在伊車子的右後方
    ，聽到聲響後看後照鏡就看到機車倒在伊營業大客車右後方等語；與原告指稱：
    把手抓不住、機車左邊的把手被大客車右後車輪前方擦撞到，就跌倒等語，再觀
    諸卷附道路交通事故調查報告表所繪之事故現場圖並對照車禍現場照片所示，本
    件車禍發生地點係在桃園縣新屋鄉○○路四三六號新屋消防隊前，而該消防隊門
    口前之道路因劃有黃色網狀線，致該處道路並未劃有分向限制線及快、慢車道之
    標線，車禍發生後，原告之機車向前傾倒在前開新屋消防隊前劃有黃色網狀線之
    車道上，倒臥機車後方留有約九公尺長之刮地痕，被告乙○○所駕駛之營大客車
    則停放在機車倒臥處左前方，車頭部位在快車道上，其餘車身部份則均停放在黃
    色網狀線上等情，且證人即至現場處理本件車禍之警員方國屏於地方法院刑事案
    件審理時亦到庭證稱：「伊是接獲報案後和另一個同事到現場，到現場後機車是
    倒臥在機車道上，大客車是停在快車道上，現場圖即如蒐證照片所示，現場都沒
    有經過移動。（現場圖除刮地痕外是否還有其他跡證？）現場只有機車的刮地痕
    ，刮地痕的起點應即為肇事點。（大客車右後車輪前方的刮痕是否新刮痕？）是
    新的刮痕，高度和機車把手符合，伊是經目視判斷的，而且有查訪附近店家的人
    ，也都說他們是擦撞，被告也說該處是擦撞點。」等語（見交易字第四一七號卷
    第四頁起）；另證人鄧雲諄於刑事偵查中證稱：「我看到兩車併行，從新屋往觀
    音，併行：：：，從我前面經過就擦撞。（二人距多近？）約二至五尺，一在機
    車道，一在快車道。：：併行時機車之左手把與大客車之車後輪擦撞，併行時機
    車在遊覽車右側大約中央處」，於刑事地方法院審理時亦到庭證稱：「（在九十
    年十一月十九日在桃園縣新屋鄉○○路四三六號前是否有目擊車禍發生經過？）
    是，我當時是在四三六號旁邊修理機車，我看到機車跟大客車在我修理機車處前
    方二個房子遠就開始並行，機車在機車道，客車在快車道，機車一直在客車的右
    後車輪前方並行，二車過了我站的位置有一個彎道就在消防隊的正門口就碰撞，
    ：：機車刮到客車的右後車輪就跌倒」等語（見偵字第一九○九號卷九一年三月
    二六日筆錄、交易字第四一七號卷第三頁）綦詳，足證在前開中華路四三六號前
    即新屋消防隊前劃有黃色網狀線上之刮地痕始點即為二車發生碰撞之處，依據
    本件車禍發生碰撞之處即新屋消防隊門口前劃有黃色網狀線處，該處並未劃有分
    向限制線及快、慢車道之標線，而依卷附現場查獲照片及警製之事故現場圖觀之
    ，車禍後原告之機車主要倒臥在路面最右側之白色路邊邊線上，而機車刮地痕始
    點即二車發生碰撞之處雖略有傾斜，惟比照現場照片及事故現場圖可知撞擊點位
    在快慢車間道之白色標線上，且更接近在慢車道上，綜合上開各節所述，本件事
    故係被告乙○○所駕駛前開營大客車與原告所騎乘之機車同向且併行行駛一段距
    離後，至二車均行駛至中華路四三六號前即新屋消防隊前黃色網狀線區時，因均
    未保持安全間隔，被告乙○○所駕營大客車之右後車輪前方處與原告所騎乘之機
    車左把手處發生擦撞所致，原告亦因擦撞之衝撞力過大致人車倒地向前滑行約九
    公尺遠，而留有約九公尺長之刮地痕。被告辯稱有保持安全間距，是原告自己跑
    到快車道上才發生擦撞云云，未足憑採。
  (二)原告雖稱係被告乙○○所駕之營大客車自後超車時始與伊車發生擦撞云云，惟依
    據前述證人鄧雲諄證稱：其在中華路四三六號旁修機車時即看見二車在其前方二
    個房子遠即開始併行，原告一直在被告乙○○所駕營大客車右後車輪前方處併行
    行駛，至新屋消防隊前即發生擦撞等語，且原告既係所騎乘之機車左把手處與被
    告乙○○所駕營大客車之右後車輪前方發生擦撞，顯然大客車之車身已有三分之
    二處已超越原告所騎乘之機車，兩造復均稱車速並不快等情，則既二車車速均不
    快，被告乙○○所駕之大客車又有三分之二車身已超過原告所騎乘之機車後始發
    生碰撞，堪認至少自前開二車發生碰撞處前二個房子之距離前，原告所騎乘之機
    車即在被告乙○○所駕駛之大客車右側大約中央處併行行駛至新屋消防隊前無訛
    ，故原告既明知與被告乙○○所駕駛之大客車已同向併行行駛一段距離，自應注
    意二車併行之間隔，以避免發生二車擦撞之危險，顯然原告亦疏未注意與被告乙
    ○○駕駛之大客車保持安全間距，導致二車發生擦撞，其就本件事故之發生亦有
    過失甚明，原告指稱係被告乙○○因超車自後撞上伊之機車及伊並無過失云云，
    尚屬無憑，委難採信。
六、按汽車行駛時，駕駛人應注意兩車併行之間隔，並隨時採取必要之安全措施，道
    路交通安全規則第九十四條第三項定有明文。被告乙○○駕車行經前開路段，依
    法即負有上項注意義務，再觀諸卷附道路交通事故調查報告表所示，肇事當時天
    候晴、日間光線自然、路面乾燥、無缺陷、無障礙物、路況、視線良好等情形，
    並無使之不能注意之情事存在，被告乙○○疏未注意前開行車規定，於行經前開
    路段未與同向在其右後方併行由原告所騎乘之機車，保持安全間隔，致發生本件
    事故，其有過失甚明。而原告亦疏未注意與被告乙○○駕駛之大客車保持安全間
    距，亦有過失。本件車禍案件經送請台灣省桃園縣區車輛行車事故鑑定委員會及
    台灣省車輛行車事故覆議鑑定委員會鑑定及覆議結果，分別認「乙○○駕駛營大
    客車未保持安全間隔」，及「乙○○駕駛營大客車，行經無號誌交岔路口，超越
    未保持安全間隔，為肇事原因」云云，有台灣省桃園縣區車輛行車事故鑑定委員
    會九十一年六月二十一日九十一府車鑑桃字第九一０四七六號鑑定意見書、台灣
    省車輛行車事故覆議鑑定委員會九十二年四月九日府覆議字第九二一０二五六號
    函各一份附卷（見偵字第一九０五號卷第三０頁、三一頁）可稽，雖該二機關之
    鑑定因漏未斟酌被告乙○○與原告所駕車輛至少在中華路四三六號前二個房子遠
    處即有併行行駛之事實，且原告均在被告乙○○所駕車輛右後車輪前方（大約右
    側中央處）併行行駛，迨二車併行至中華路四三六號前，因均未注意保持安全間
    隔始發生擦撞之情形，故該二機關認被告係未與前車左側保持安全間隔自後超越
    及原告無肇事因素一節，與事實有違，尚難憑採。而被告因業務過失致重傷害罪
    並經判刑確定，有刑事判決附卷可考，並予敘明。
七、按「受僱人因執行職務，不法侵害他人之權利者，由僱用人與行為人連帶負損害
    賠償責任。但選任受僱人及監督其職務之執行，已盡相當之注意或縱加以相當之
    注意而仍不免發生損害者，僱用人不負賠償責任。如被害人依前項但書之規定，
    不能受損害賠償時，法院因其聲請，得斟酌僱用人與被害人之經濟狀況，令僱用
    人為全部或一部之損害賠償。」「汽車、機車或其他非依軌道行駛之動力車輛，
    在使用中加損害於他人者，駕駛人應賠償因此所生之損害。」「不法侵害他人之
    身體或健康者，對於被害人因此喪失或減少勞動能力，或增加生活上之需要時，
    應負損害賠償責任。」「不法侵害他人之身體、健康、名譽、自由、信用、隱私
    、貞操，或不法侵害其他人格法益而情節重大者，被害人雖非財產上之損害，亦
    得請求賠償相當之金額。其名譽被侵害者，並得請求回復名譽之適當處分。」民
    法第一百八十八條第一、二項、第一百九十一條之二、第一百九十三條第一項、
    第一百九十五條第一項分別定有明文。本件原告因車禍受有第一腰椎爆裂性骨折
    合併神經傷害下半身癱瘓之傷害，於九十年十一月二十四日轉送馬偕紀念醫院治
    療時下半身癱瘓無法行動，同年十一月二十七日手術治療脊椎內固定及植骨，同
    年十二月十四日出院，同年十二月十八日門診治療，仍下肢乏力下半身輕癱，須
    杖及輪椅助走，感覺異常，同年十二月十八日至九十二年六月二十四日期間門
    診追治療，目前腰椎彎曲功能不良，下肢乏力（肌力四）無法久站或行走較長
    距離，日常生活大部份時行動依賴助走器或輪椅，神經功能完全恢復機會極微等
    情，有馬偕紀念醫院診斷證明書可考，其因而請求被告連帶賠償醫藥費、看護費
    、因就醫支出之車資、精神慰撫金及減少勞動能力之損失，為有理由。
八、原告得請求之金額：
  (一)醫藥費、看護費及就醫車資部分：原告自九十年十一月十九日車禍後至九十一年
    八月三十一日止，已花去二十二萬七千三百二十二元，此有明細表一紙及看護證
    明、醫藥費收據，並車資收據計一冊（見交附民卷第九至七六頁）可以為證，並
    為被告所不爭執，參酌原告所受傷害為「第一腰椎爆裂性骨折合併神經傷害下半
    身癱瘓之傷害」，其腰椎彎曲功能不良、下肢乏力無法久站或行走較長距離，日
    常生活大部份時行動依賴助走器或輪椅，其受傷治療期間聘用看護，並坐出租汽
    車就診，確有必要，此部分金額堪信為可採。
  (二)喪失勞動能力損失金額：1.查原告原在國民小學擔任工友工作，所從事工作為勞
    工性質，每年所得四十七萬三千九百五十元，有薪資所得證明書附卷可稽（見本
    院卷第四二頁），被告對此不爭執，原告主張每月薪資按二萬九千一百七十元計
    算為可採。2.又關於喪失勞動能力之比例多寡，查原告經開刀治療脊椎內固定及
    植骨治療後，九十一年七月三十一日門診複查，脊椎固定後，前曲僅五度，後仰
    僅十度，合計彎曲十五度範圍以內，下肢仍乏力，無法久站或行走長距離，經判
    定為中度肢障，有診斷證明書及身心障礙手冊可考（見附民卷第七七、七八頁）
    ，屬於勞工保險條例殘障等級所列屬七級殘障，減少勞動力百分之六十九點二，
    為被告所不爭執，按原告每月薪資以二萬九千一百七十元計算，一年為三十五萬
    零四十元（29170×12=350040），原告主張減少勞動力一年為二十四萬二千二百
    二十七元（350040×69.2%=242227.6）為可採。3.再者，勞動基準法第五十四條
    規定「勞工非有左列情形之一者，雇主不得強制其退休：一年滿六十歲者。二心
    神喪失或身體殘廢不堪勝任工作者。前項第一款所規定之年齡，對於擔任具有危
    險、堅強體力等特殊性質之工作者，得由事業單位報請中央主管機關予以調整。
    但不得少於五十五歲。」因本件原告所從事之工作非具有危險性需要堅強體力，
    故工作年齡應以勞動基準法退休年齡六十歲為計算標準，查原告為五十三年六月
    二十日出生，於九十年十一月十九日受傷，自原告受傷造成損害時起至六十歲退
    休時止共二十三年為可工作時間，依霍夫曼方式扣除中間利息二十三年係數每一
    萬元為155800.65 ，以每年減少勞動力二十四萬二千二百二十七元計算，二十三
    年間減少之勞動力，原告主張，按霍夫曼計算方式，扣除中間利息，二十三年合
    計減少工作能力之損失為三百七十七萬三千九百十一元（24.2227×155800.65 =
    0000000.4小數點以下四捨五入），為可採。
  (三)過失相抵：按「損害之發生或擴大，被害人與有過失者，法院得減輕賠償金額或
    免除之。」民法第二百十七條第一項定有明文。查合計前述醫藥、看護、車資費
    及減少勞動能力損失，共計為四百萬一千二百三十三元（ 227322+0000000 =
    0000000）， 惟被告就本件車禍之發生固有過失，但原告於本件車禍發生亦有疏
    失，審酌兩車併行相當距離，被告駕駛大客車應禮讓機車避免發生危險及原告亦
    應保持相當距離避免自陷於危險，認原告應負百分之四十過失責任，即減輕被告
    賠償責任十分之四，只負擔十分之六之賠償責任。經減輕後，被告應賠償財產之
    損失金額為二百四十萬零七百四十元（0000000×0.6=0000000.8小數點以下四捨
    五入）。
　(四)慰撫金部分：原告主張因被告之傷害精神受有痛苦，為此請求慰撫金二百萬元，
    本院爰審酌本件車禍侵權行為之發生原告應負百分之四十過失責任，被告應負百
    分之六十過失責任，及原告因此次車禍，受有「第一腰椎爆裂性骨折合併神經傷
    害下半身癱瘓之傷害」，其腰椎彎曲功能不良、下肢乏力無法久站或行走較長距
    離，日常生活大部份行動依賴助走器或輪椅，其精神上及肉體上自受有極大之痛
    苦，而原告高中畢業，當工友，兩造同意其月收入以二萬九千元計算；被告乙○
    ○國小畢業，原來當司機，月薪二萬四千五百元，現無職業，無不動產，以兩造
    之過失、身分、地位、財產等資歷及經濟能力等一切情狀，認請求賠償精神慰撫
    金應予核減為三十萬元，方屬公允，其逾此數額之請求，為無理由，應予駁回。
九、按「保險人依本法規定給付之保險金，視為加害人或被保險人損害賠償金額之一
    部分，加害人或被保險人受賠償請求時，得扣除之」強制汽車責任保險法第三十
    條定有明文。原告因本件車禍自強制汽車保險獲得十四萬八千七百九十二元之賠
    償金，依前開規定屬損害賠償之一部分，被告自得請求扣除。從而，原告得請求
    被告連帶賠償之金額為二百五十五萬一千九百四十八元（0000000+000000-00000
    0 =0000000），逾此之請求為無理由，應予駁回。又關於本件遲延給付利息之起
    算日，原告原聲明自起訴狀繕本最後送達翌日即九十二年十二月二日起算（見本
    院卷第一七頁九十三年三月三日筆錄），逾此之利息已因其減縮而確定，則原告
    之請求在此範圍內為有理由，逾此其請求為無理由，應併予駁回。
十、假執行之宣告：原告陳明願供擔保，聲請宣告假執行，經核其勝訴部分，合於法
    律規定，酌定相當擔保金額宣告之；其餘假執行之聲請，因訴之駁回而失所附麗
    ，不予准許。
十一、結論：本件原告之訴，為一部分有理由，一部分無理由，依民事訴訟法第七十
      九條、第八十五條第二項、第四百六十三條、第三百八十五條第一項前段、第
      三百九十條第二項，判決如主文。
中　　　華　　　民　　　國　　九十三　　年　　　六　　  月　　  七　    日
                                民事第二庭
                                    審判長法  官  張　耀　彩
                                          法  官  王  仁  貴
                                          法  官  黃  嘉  烈
正本係照原本作成。
如不服本判決，應於收受送達後二十日內向本院提出上訴書狀，其未表明上訴理由者
，應於提出上訴後二十日內向本院補提理由書狀（均須按他造當事人之人數附繕本）
上訴時應提出委任律師或具有律師資格之人之委任狀；委任有律師資格者，另應附具
律師資格證書及釋明委任人與受任人有民事訴訟法第四百六十六條之一第一項但書或
第二項（詳附註）所定關係之釋明文書影本。
中　　　華　　　民　　　國　　九十三　　年　　　六　　　月　　　八　　　日
　　　　　　　　　　　　　　　　　　　　  書記官  倪  淑  芳
附註：
民事訴訟法第四百六十六條之一（第一項、第二項）：
對於第二審判決上訴，上訴人應委任律師為訴訟代理人。但上訴人或其他法定代理人
具有律師資格者，不在此限。
上訴人之配偶、三親等內之血親、二親等內之姻親，或上訴人為法人、中央或地方機
關時，其所屬專任人員具有律師資格並經法院認為適當者，亦得為第三審訴訟代理人
。
